【裁判字號】    92,自,228
【裁判日期】    920718
【裁判案由】    偽造文書等
【裁判全文】
臺灣高雄地方法院刑事判決                          九十二年度自字第二二八號
    自  訴  人  蒙董工程事業有限公司
    兼代表  人  甲○○
    被      告  乙○○
右列被告因偽造文書等案件，經自訴人提起自訴，本院判決如左：
    主  文
乙○○無罪。
    事  實
一、自訴意旨略以：自訴人蒙董工程事業有限公司（以下簡稱蒙董公司）於民國八十
    九年間請求被告清償票款，經台灣高雄地方法院民事簡易庭判決自訴人蒙董公司
    訴後，被告乙○○為求翻案，竟於上訴中在八十九年十月間偽造大寮鄉農會匯款
    回條主張有於八十八年五月十二日由該農會匯款新台幣（下同）十五萬元至自訴
    人蒙董公司代表人甲○○在美國運通銀行台北分行所設之000000000號
    帳戶以為清償，並提出該匯款單為證，以致台灣高雄地方法院民事庭陷於錯誤，
    依該偽造之匯款單，認定被告有清償該十五萬元，而為自訴人蒙董公司敗訴之判
    決，經自訴人向高雄縣大寮鄉農會函查結果未有該筆匯款，顯見該匯款回條係被
    告所偽造，因認被告涉有刑法第二百十六條、同法第二百十條之行使偽造私文書
    罪、同法第二百十四條使公務員登載不實罪及同法第三百三十九條第二項許欺得
    利罪嫌等語。
二、按犯罪事實應依證據認定之，無證據不得推定其犯罪事實。不能證明被告犯罪者
    ，應諭知無罪之判決，刑事訴訟法第一百五十四條、第三百零一條第一項分別定
    有明文。又按事實之認定，應憑證據，如未能發現相當確實證據，或證據不足以
    證明，自不能以推測或擬制之方法，以為裁判之基礎。又認定犯罪事實所憑之證
    據，雖不以直接證據為限，間接證據亦包括在內，然而，無論直接或間接證據，
    其為訴訟上之證明，須達於通常一般人均不致有所懷疑，而得確信其為真實之程
    度者，始得據為有罪之認定，倘其證明尚未達到此一程度，而有合理懷疑之存在
    時，即無從為有罪之認定，最高法院著有四十年臺上字第八六號、七十六年臺上
    字第四九八六號判例可資參照。末按告訴人之告訴，係以使被告受刑事訴追為目
    的，是其陳述是否與事實相符，仍應調查其他證據以資審認，最高法院著有五十
    二年臺上字第一三００判例可資參照。而自訴人之指訴，亦係以被告受刑事訴追
    、審判為目的，參之上開實務意旨，其陳述是否與事實相符，自應調查其他證據
    ，以資認定。次按刑法上二百十條之偽造文書，以無制作權人而捏造他人名義制
    作該文書為構成要件，如行為人對於此種文書本有制作權，縱令制作之內容虛偽
    ，且涉及他人之權利，乃難論以偽造文書罪，最高法院著有三十一年上字第二一
    二四號判例意旨可資參照。再按，刑法第二百十四條所謂使公務員登載不實事項
    於公文書罪，須一經他人之聲請或申報，公務員即有登載義務，並依其所為之聲
    明或申請予以登載，而屬不實事項者，始足構成，若其所為聲請或申報，公務員
    尚須為實質之審查，以判斷其真實與否，始得為一定之記載者，即非本罪所稱之
    使公務員登載不實，最高法院著有七十三年臺上字第一七一０號判例意旨可資參
    照。末按按刑法詐欺罪之成立要件，須行為人意圖為自己或第三人不法之所有，
    以詐術使人將本人或第三人之物交付為要件。至所謂以詐術使人交付，則必須被
    詐欺人因其詐術而陷於錯誤，若其用方法，不能認為詐術，亦致使人陷於錯誤，
    即不構成該罪。
三、訊據被告乙○○坦承於八十八年五月十二日確未從高雄縣大寮鄉農會匯款十五萬
    元至美國運通台北分行甲○○所有帳號000000000號之帳戶，惟堅決否
    認有自訴人所指上開犯行，辯稱上開匯款回條係眾多匯款之憑證之一，伊亦忘記
    為何當初匯款未成功等語。經查：
    （一）偽造文書部分：自訴人認被告乙○○在本院八十八年度鳳簡字第一一二九
          號給付票款案件中，於八十九年六月二十九日所提出之高雄縣大寮鄉農會
          八十八年五月十二日匯款回條係屬偽造，惟依一般匯款流程，該匯款單乃
          係由匯款人自行填寫匯款金款、解付單位及收款人，任何匯款人均屬有制
          作權人，故被告乙○○事後因故未將上開預計匯款金額十五萬元，匯至自
          訴人上開帳戶，依上開判例意旨，尚與偽造文書之構成要件有間。況且，
          一般匯款流程若匯款程序完畢，均會在匯款單二聯上加蓋戳章，一聯由金
          融單位存查稽核，另一聯交由匯款人留存，而於上開案件上被告所提出之
          匯款回條並無留有高雄縣大寮鄉農會之戳章，僅繳付匯款手續費，尚未完
          成匯款全部手續，有系爭匯款回條一紙在卷可稽，因此被告亦未有冒用高
          雄縣大寮鄉農會名義而偽造完成匯款之行為，而自訴人指被告係八十九年
          十月間偽造上開匯款回條，亦顯與被告於八十九年六月二十九日即提出系
          爭匯款回條於時間上有所矛盾。
    （二）使公務員登載不實事項於公文書部分：被告在本院八十八年度鳳簡字第一
          一二九給付票款案件中，因自訴人主張系爭五紙支票係因被告支付「恆春
          高工游泳池循環系統及設備器材工程」之工程款而取得，金額共計一百一
          十萬元，而被告抗辯上開工程款合計為四百八十萬元，分別於八十七年十
          月十五日至八十八年一月止給付一百六十八萬四千八百元，復於八十八年
          五月十二日起至同年六月十七日給付二百零八萬三千九百五十元，另於八
          十八年七月二日起至同年八月止給付五十五萬元，另尚有尾款四十八萬，
          須驗收保固手續完成後才給付等語，並提出系爭匯款回條作為清償憑證，
          被告提供有利於己之證據資料，採信與否，本有待於法院之實質審查判斷
          ，並非被告提出，法院即有登載於判決書之義務，雖於本院八十九年度簡
          上字第四四四號判決書中，採信被告所提上開匯款回條為真實，而記載於
          判決書中，參諸前揭判例意旨，仍與刑法第二百十四條之使公務員登載不
          實事項於公文書罪之構成要件有間。
    （三）詐欺得利部分：自訴人上開給付票款請求案件，本院鳳山簡易庭於八十九
          年九月七日於八十八年度鳳簡字第一一二九號給付票款判決中，認定被告
          須給付自訴人蒙董公司一百一十萬元及法定遲延利息，復經本院鳳山民事
          庭於九十一年一月十八日以八十九年度簡上字第四四四號判決撤銷原判決
          ，而駁回自訴人給付票款之請求確定，其理由係因本院採信自訴人蒙董公
          司取得系爭支票乃係無對價自自訴人甲○○處取得，而系爭支票又係被告
          借給自訴人甲○○，基於票據法第十四條第二項規定自訴人蒙董公司不得
          向被告請求票款給付，此有上開判決書二份在卷可稽，是以，被告於八十
          九年六月二十九日提出上開匯款回條時，本院並未採信，亦未陷於錯誤，
          尚難認符合刑法詐欺罪之構成要件，另於八十九年度簡上字第四四四號案
          件中本院乃係認定系爭五紙支票之金額共計一百一十萬元，加上自訴人坦
          承已收到工程款部分為三百八十九萬四千八百元，若系爭支票為支付工程
          款之用，兩者合計為四百九十九萬四千八百元，若加上尚有保留款四十八
          萬元，顯已逾兩造約定之工程款四百八十萬元，因此認定自訴人並非因被
          告支付工程款而取得系爭支票，而認被告主張係系爭支票係被告借票給自
          訴人甲○○較為可採，並以自訴人蒙董公司自甲○○處取得係爭支票顯係
          以無對價取得，依票據法第十四條第二項之規定，自不得享有優於前手蒙
          永銘之權利，而不得向被告請求給付票款，此從上開判決書理由第三、四
          、五項即可得知，因此自訴人之所以無法請求給付票款乃係因無法證明系
          爭支票之係經具有相當對價而取得，被告於八十九年度簡上字第四四四號
          案件並未再提出系爭匯款回條，且法院亦未因該匯款回條而有自訴人所謂
          免除十五萬元之票據債務之情形，本院雖認定被告所提之匯款回條為真正
          ，而認定被告已清償工程款須再加上十五萬元，然依上開自訴人已坦承收
          受清償之工程款與系爭支票總額相加，顯已逾工程款總額，足認本院上開
          認定匯款回條之金額被告確已匯入自訴人之帳戶作為清償工程款之用，顯
          非影響系爭訴訟自訴人能否請求票款給付之關鍵，況且此項認定並非屬於
          訴訟標的之基本權利法律關係，並且僅於判決理由中予以判斷，亦不能認
          為此項判斷有既判力（最高法院二十三年上字第二九四○號判例、七十二
          年度第四次民事庭會議決議參照），故不影響自訴人能否向被告請求工程
          款給付之判斷，並與所謂「訴訟詐欺」即行為人以提起民事訴訟為手段，
          使法院做成錯誤之判決，而達其不法詐財之目的之情形不同。
四、綜上所述，被告所提出系爭匯款回條與刑法二百十條之「偽造」之定義並不相符
    ，而被告於民事訴訟中執系爭匯款回條行使抗辯權，亦與訴訟詐欺有別，是被告
    犯罪不能證明，此外復查無其他積極證據足資證明被告有何上開犯行，應為無罪
    之諭知。
據上論結，依刑事訴訟法第三百四十三條、第三百零一條第一項，判決如主文。
中      華      民      國    九十二    年      七      月     十八     日
                                    臺灣高雄地方法院刑事庭
                                        法  官  廖建瑜
右正本證明與原本無異。
如不服本判決，應於判決送達後十日內，向本院提出上訴狀。
                                        書記官  王翌翔
中      華      民      國    九十二    年      七      月     十八     日


司法院資訊處製作；財團法人民間司法改革基金會備份。
